【裁判字號】    98,交上更(一),9
【裁判日期】    980722
【裁判案由】    過失致死
【裁判全文】
臺灣高等法院刑事判決              98年度交上更(一)字第9號
上  訴  人  臺灣基隆地方法院檢察署檢察官
上  訴  人
即  被  告  丙○○
選任辯護人  陳垚祥律師
上列上訴人等因被告業務過失致死案件，不服臺灣基隆地方法院
94年度交訴字第35號，中華民國95年6月30日第一審判決（起訴
案號：臺灣基隆地方法院檢察署94年度偵字第4448號），提起上
訴，經判決後，由最高法院發回更審，本院判決如下：
    主  文
原判決撤銷。
丙○○從事業務之人，因業務上之過失致人於死，處有期徒刑伍
月，如易科罰金以銀元參佰元即新臺幣玖佰元折算壹日，減為有
期徒刑貳月拾伍日，如易科罰金以銀元參佰元即新臺幣玖佰元折
算壹日。
    事  實
一、丙○○係位於基隆市○○路3巷1號「隆益豆餡店」之員工，
    平日以駕駛汽車往來於基隆市及台北縣瑞芳鎮運送豆餡為業
    務，為從事駕駛業務之人，於民國（下同）94年9月13日下
    午5時許，駕駛「隆益豆餡店」所有之車牌號碼Ｔ6-1105號
    自用小客貨車運送月餅原料，沿102號縣道由基隆市往台北
    縣瑞芳鎮方向行駛，同日時18分許行經上開路段8.9公里處
    時，本應注意汽車行駛時，駕駛人應注意車前狀況，並隨時
    採取必要之安全措施，且汽車交會時，會車相互之間隔不得
    小於半公尺等規定。而依當時天候為晴天，日間有自然光線
    ，該處路面乾燥無缺陷、道路無障礙及視距良好等情觀之，
    並無不能注意之情事，應注意能注意，竟疏於注意車前狀況
    ，並保持會車時之安全間隔，適有連午堯所騎乘之車牌號碼
    AD6-579號重型機車沿上開路段，由臺北縣瑞芳鎮往基隆市
    方向騎駛，行經該處時，未在車道外側行駛，竟沿車道分向
    線即車道內側行駛，亦疏於注意車前狀況、保持會車之安全
    間隔，致兩車於行車分向線即道路中線附近發生擦撞，連午
    堯所駕駛機車左前側與丙○○所駕駛車輛之左前側發生撞擊
    後，人車倒地，連午堯因而受有頭部外傷、顱內出血之傷害
    ，經送往行政院衛生署基隆醫院急救，於翌日上午11時52分
    因傷重不治死亡。丙○○於肇事後，立即打119報警處理，
    在未被有偵查犯罪職權之機關或公務員知悉前，不逃避接受
    裁判，停留現場，經警方據報前往現場處理時，即當場承認
    為肇事人，因而接受裁判。
二、案經連午堯之父、母甲○○、乙○○○訴請暨台北縣政府警
    察局瑞芳分局報請臺灣基隆地方法院檢察署檢察官檢察官偵
    查起訴。
    理  由
壹、證據能力：
一、按刑事訴訟法第208條規定：「法院或檢察官得囑託醫院、
    學校或其他相當之機關、團體為鑑定，或審查他人之鑑定，
    並準用第203條至第206條之一規定。」，此為所謂機關鑑定
    之規定，亦為刑事訴訟法159條第1項之「法律另有規定」具
    有證據能力之特別規定，即傳聞證據之例外規定。茲臺灣省
    臺北縣區車輛行車事故鑑定委員會95年3月24日北縣鑑字第0
    955180148號鑑定意見函，辯護人爭執其證據能力，惟該鑑
    定委員會係原審法院囑託該鑑定委員會鑑定，有臺灣基隆地
    方法院函在卷可按（見原審卷第27頁）。是依上開規定，該
    鑑定委員會之鑑定意見函自有證據能力。
二、除以上被告所爭執之證據能力外，以下所引之證據，經本院
    當庭提示，於檢察官、上訴人即被告與其辯護人均無意見，
    且未於言詞辯論終結前聲明異議，本院審酌該等證據作成之
    情況，認為適於為本件認定事實之依據，依刑事訴訟法第15
    9條之5第2項規定，應具有證據能力，該得採為證據。
貳、實體部分：
一、訊據被告丙○○固坦承於上揭時、地駕駛自用小客貨車，與
    被害人連午堯所騎乘之機車發生碰撞之事實，然矢口否認有
    何業務過失致死之犯行，辯稱：伊都在自己車道，速度約30
    公里，伊有注意車前狀況，突然有機車從伊左前方偏過來就
    撞到，機車衝過來時，伊的車還繼續往前開云云。被告辯護
    人則為被告辯護以：本件車禍係由被害人連午堯於案發時因
    突然失控，並跨越行車方向線而逆向行駛，致被告雖向右閃
    避，惟因時間短促，仍閃避不及，而發生擦撞致生本件事故
    ，被告並無任何過失責任云云。
二、經查：
(一)被告以運送豆餡為業務，於上揭時、地駕駛前開自用小客貨
    車運送月餅原料，與對向機車駕駛人連午堯發生碰撞，致連
    午堯頭部外傷、顱內出血，經送醫急救，仍不治死亡等情，
    業據被告供承在卷，且有臺北縣政府警察局交通事故現場圖
    、道路交通事故調查報告表(一)及(二)、現場照片及車損照
    片共34張在卷可稽（見相驗卷第13頁至第16頁、第21頁至第
    30頁、第47頁至第54頁），而被害人連午堯因本件車禍死亡
    ，亦經臺灣基隆地方法院檢察署檢察官相驗無訛，並製有相
    驗筆錄、驗斷書、相驗屍體證明書及相驗報告書在卷足憑（
    見相驗卷第36頁至第38頁、第39頁、第41頁至第45頁、第57
    頁）。
(二)被告於偵訊時供稱：到了肇事地點，我開在我該走的道路上
    ，我看到對向一部機車騎過來，身體有點左傾，感覺上好像
    要到對向車道停車，我開得很慢，他就撞過來，撞到後，我
    車子的前擋風玻璃破裂，駕駛座這邊的玻璃倒下來，其他玻
    璃都破裂，但沒有掉下來。我有煞車，但停不太下來，我是
    強拉手煞車，車子才停下來，大概滑了兩根電線桿一半距離
    。當時車速是3、40公里，在2、30公尺前就看到機車，本來
    他騎在路邊，等到他傾斜過來時已經來不及了。我往右邊閃
    ，撞到以後車子往前滑等語。嗣改稱，我沒有閃，想要閃但
    來不及，還沒閃就撞到，撞到後就直行，輪胎撞到，方向盤
    轉不動等語（見相驗卷第36頁至第37頁）。再參以警繪現場
    圖及現場照片所示：肇事地點為一般未劃分快慢車道之一般
    車道（道路交通事故調查報告表（一）第14欄記載肇事地點
    快慢車道間有分隔線，顯係誤載）之雙向單線道，被害人機
    車刮地痕在二個車道中線（即分向線）往基隆車道（即被害
    人原行駛車道）方向延伸，向右前方斜向長約0.6公尺，在
    同一車道不遠處有機車燈殼，被告車輛往瑞芳方向車道滑行
    約35公尺，輪胎壓於二車道分向線之黃線上等情，再據現場
    處理員警即證人陳進財於原審具結證稱，本件現場未發現煞
    車痕等語（見原審卷第91頁），足認事發時被害人騎駛機車
    並未靠道路外側行駛，且於駛近肇事地點時，係行駛於車道
    靠近中線處。又查該處為雙向單線道，被告行駛於汽車道，
    固無靠邊行駛之問題，惟被告既已供承，伊開得很慢，有見
    到被害人在對向騎駛機車而來，身體有點左傾，似要到對面
    停車，且肇事當時天候為晴，路面無障礙物、乾燥無缺陷，
    視距良好等情，被告並無不能注意之情事，即應注意車前狀
    況，以防止與被害人機車發生碰撞。另依行政院衛生署基隆
    醫院95年2月20日基醫病字第0950000968號函之說明及函附
    之被害人連午堯急診病歷（見原審卷第35頁至第42頁），可
    知被害人於當天之血液檢值為0mg/dl，亦未顯示被害人事發
    當時有何飲酒或其他疾病，而導致當時不能正常駕駛之情形
    ，是被告未注意車前狀況，且未注意兩車交會時應保持半公
    尺之距離，見被害人騎駛機車行近中線，仍未能注意與之保
    持會車之距離，致二車於中線處發生碰撞，致生本件車禍。
(三)再被告肇事後車輛往前滑行35公尺後，車輛前輪始壓於行車
    分向線之黃線上，自碰撞地點至被告車輛停車地點間，並無
    煞車痕或其他車胎痕足以認定被告肇事後車輛滑行之軌跡，
    且刮地痕係被害人機車遭碰撞倒地後所遺痕跡，按理撞擊處
    應在刮地痕之前，惟本案之刮地痕係自行車分向線開始延伸
    ，故依刮地痕之所在亦難證明碰撞點係在被害人行駛之車道
    ，是尚無證據足認被告與被害人係在被害人之車道上發生擦
    撞。按撞擊點在分向線處，因機車原本行駛於往基隆之車道
    ，故機車燈殼等散落物分佈於被害人騎駛之車道，亦為當然
    ，自難依前開跡證推論碰撞點係在被害人行駛之車道，認係
    被告越線行駛致肇事。告訴人認事故發生地點在被害人所行
    駛之車道及台灣省台北縣區車輛行車事故鑑定委員會鑑定，
    認依自小貨車及重機車相對之車損比對及散落物之走向（往
    右前方斜向分佈），撞擊時，被告所駕駛之自小客車應是跨
    越分向線成有角度之撞擊等語，尚有誤認。末查告訴代理人
    指稱，依道路交通事故現場圖所示，自小客貨車最後終止位
    置距基準點約35公尺，依汽車煞車距離，行車速度及道路摩
    擦係數對照表以觀，被告當時時速應為80公里，惟依前所述
    ，本件現場並無煞車痕，自無從以煞車痕換算當時時速，告
    訴人指述尚有誤會。至檢察官依告訴人主張，上訴請求本院
    應調閱肇事現場之監視錄影帶，惟經本院前審當庭告知告訴
    代理人查明現場附近所稱監視器之設置位置以方便本院調查
    ；然告訴代理人迄未將確切坐落位置及管理單位查報到院，
    本院自無從加以調查；再者，衡諸一般監視錄影帶均循環使
    用，於一定時間內（例如一週或一個月）未經刻意保存，即
    因重複錄製而遭銷磁；茲查本件事發至今已近4年，縱事故
    現場有監視攝影設備，亦因已逾保存時效之因素，該監視錄
    影內容已經銷磁而不存在，從而，既乏證據足資證明有所謂
    現場肇事時之監視錄影帶，則檢察官上訴有關此部分聲請，
    即無從允准，附此敘明。
(四)按「汽車行駛時，駕駛人應注意車前狀況及兩車併行之間隔
    ，並隨時採取必要安全措施。」、「汽車交會時，會車相互
    之間隔不得少於半公尺。」，道路交通安全規則第94 條第3
    項、第100條第5款，分別訂有明文。被告平日係以駕駛自用
    小客貨車載送貨物，且領有職業大貨車駕駛執照，有被告駕
    駛執照影本在卷可稽（見相驗卷第31頁），對上揭規定應知
    之甚詳，而本次車禍肇事當時之天候為晴，路面無障礙物、
    乾燥無缺陷，視距良好等情，亦有上開車禍現場照片及道路
    交通事故調查報告表 (一)附卷可稽，被告並非不能注意及
    此，應注意能注意，竟疏未注意車前狀況，且未保持會車之
    安全間隔，致與被害人所駕駛之重型機車發生碰撞，造成被
    害人頭部外傷、顱內出血傷重不治死亡，自有過失。是被告
    過失駕車肇事行為，與被害人之死亡結果間，應有相當之因
    果關係。
(五)另依道路交通安全規則第95條第1項規定：「汽車（包括機
    器腳踏車—見道路交通安全規則第1項第1款規定）除行駛於
    單行道或指定行駛於左側車道外，在未劃分向線或分向限制
    線之道路，應靠右行駛。」、第99條第1項第1款之規定：「
    機器腳踏車行駛之車道，應依標誌或標線之規定行駛；無標
    誌或標線者，依下列規定行駛：一、在未劃分快慢車道之道
    路，應在最外側二車道行駛；單行道應在最左、右側車道行
    駛。」及本件道路交通調查事故報告表 (二)「24保護裝備
    欄」註記連午堯「未戴安全帽」，則被害人於未劃分快慢車
    道之一般車道騎駛機車，未依上開規定之本旨在道路之外側
    行駛，反違規行駛於行車分向線即中線附近，復因未戴安全
    帽致與被告駕駛自用小客貨車在道路分向線附近發生碰撞，
    而發生之死亡結果，雖屬與有過失，然與有過失僅民事賠償
    責任過失相抵問題，與被告過失責任認定要無影響，從而，
    本件被害人車禍而死亡，被告之過失行為，與被害人之死亡
    結果間，顯具有相當因果關係，被告自應負致人於死罪責。
    至公訴人主張被害人均無過失云云，容有誤認。
(六)綜上，本件被害人雖與有過失，惟仍無解於被告過失責任之
    認定，被告業務過失致人於死之犯行，事證明確，堪予認定
    。
三、查被告行為後，刑法業於94年2月2日修正公布，95年7月1日
    起施行。按「行為後法律有變更者，適用行為時之法律，但
    行為後之法律有利於行為人者，適用最有利於行為人之法律
    」，修正後刑法第2條第1項定有明文。此條規定係規範行為
    後法律變更所生新舊法比較適用之準據法，本身尚無新舊法
    比較之問題，於新法施行後，應一律適用新法第2條第1項之
    規定，為「從舊從輕」之比較，先予敘明，再按本次法律變
    更，比較時應就罪刑有關之共犯、未遂犯、想像競合犯、牽
    連犯、連續犯、結合犯，以及累犯加重、自首減輕暨其他法
    定加減原因（如身分加減）與加減例等一切情形，綜其全部
    罪刑之結果而為比較（最高法院95年5月23日95年第8次刑事
    庭會議決議參照）。經查：
(一)刑法第276條本身雖未修正，然該罪有罰金刑之處罰，且自
    24年7月1日施行後即未再修正，依增訂刑法施行法第1條之1
    規定，其罰金即應以新臺幣為單位，數額應提高30倍。而倘
    依被告行為時之罰金罰鍰提高標準條例第1條之規定，依法
    律應處罰金罰鍰者，就其原定數額提高為2倍至10倍。但法
    律已依一定比率規定罰金或罰鍰之數額或倍數者，依其規定
    。而依行政院會銜司法院於72年7月27日發布，同年8 月1日
    施行，有關刑法定有罰金各條，提高為10倍。再者銀元與新
    台幣之比率為1比3。從而前開犯罪條文修正前、後罰金最高
    額應屬相同。惟被告行為時，刑法第33條第5款原規定：「
    罰金：1元以上。」，修正後刑法第33條第5款則規定：「罰
    金：新臺幣1千元以上，以百元計算之。」，將罰金刑提高
    為新臺幣（下同）1千元以上，且以百元計算，比較修正前
    後規定，修正後刑法第276條第2項所規定本刑罰金刑之最低
    額，較修正前提高，依修正後刑法第2條第1項規定，自應以
    修正前之規定較為有利。
(二)關於易科罰金之折算標準，依修正前刑法第41條第1項與修
    正前罰金罰鍰提高標準條例第2條（現已刪除）規定，係以
    銀元100元至300元即新臺幣300元至900元折算1日。惟現行
    刑法第41條第1項則規定為：「犯最重本刑為5年以下有期徒
    刑以下之刑之罪，而受6個月以下有期徒刑或拘役之宣告者
    ，得以新臺幣1千元、2千元或3千元折算1日，易科罰金」，
    。經比較新舊法之規定，自以被告行為時即修正前舊法之規
    定，較有利於被告。
(三)修正前刑法第62條係規定：「對於未發覺之罪自首而受裁判
    者，減輕其刑。但有特別規定者，依其規定。」；修正後則
    規定：「對於未發覺之罪自首而受裁判者，得減輕其刑。但
    有特別規定者，依其規定。」，修正前自首係必減，而修正
    後為得減，是以修正前之規定較有利於被告。
(四)綜上比較，上開修正前刑法條文之規定既較修正後之規定有
    利於被告，自應依刑法第2條第1項規定，適用修正前之規定
    論處。
四、被告係「隆益豆餡店」之員工，以運送豆餡為業務，為從事
    駕駛業務之人，業據被告供明在卷，其因業務上之過失致被
    害人死亡，核其所為係犯刑法第276條第2項之業務過失致死
    罪。又按犯人在犯罪未發覺之前，向該管公務員告知其犯罪
    ，而不逃避接受裁判，即與刑法第62條規定自首之條件相符
    （最高法院63年度臺上字第1101號判例參照），且刑法第62
    條所謂自首，祇以犯人在犯罪未發覺之前，向該管公務員申
    告犯罪事實，而受裁判為已足，並不以使用自首字樣為必要
    。又刑事訴訟採職權主義，不能期待被告自己證明其自己犯
    罪，因之，自首者於自首後，縱又為與自首時不相一致之陳
    述甚至否認犯罪，仍不能動搖其自首效力（最高法院70年度
    台上字第6819號判決意旨參照）。查本案車禍發生時，雖係
    由路人報案，但被告於警方前往現場處理時，當場承認為肇
    事者，業據被告於偵、審時供述明確，並有臺北縣政府警察
    局瑞芳分局道路交通事故肇事人自首情形紀錄表在卷可稽（
    相驗卷第17頁），足見被告於當時並不逃避接受裁判，揆諸
    前開判例及判決要旨，即與刑法第62條規定自首之條件相符
    ；雖被告於檢察官偵訊、原審迄本院審理中否認其有任何過
    失，仍不能動搖其自首之效力。告訴人認被告雖有託人報警
    ，但事後否認犯罪，不合自首條件，檢察官並執此為上訴之
    理由，尚有誤解。
五、原審就被告丙○○予以論罪科刑，固非無見，惟查：(一)被告
    犯罪行為後，刑法已於94年2月2日修正公布，95年7月1日施
    行，有部分條文修正，原審未及新舊法比較適用，尚有未洽
    。(二)又被告犯罪時間在96年4月24日以前，所犯之罪合於中
    華民國96年罪犯減刑條例第2條第1項第3款規定之減刑條件
    ，應依該條例第2條第1項第3款、第7條、第9條之規定予以
    減刑，原判決未及適用上開中華民國96年罪犯減刑條例對被
    告予以減刑，亦有未洽。檢察官上訴主張被害人並無過失、
    被告不符自首要件（業見前述）及量刑過輕（見後述）云云
    ，核無理由；被告上訴主張並無任何過失，否認犯罪云云，
    亦無理由，惟原判決既有上揭可議之處，自屬無可維持，應
    由本院將原判決予以撤銷改判。爰審酌被告之過失程度，造
    成被害人死亡之結果、被害人亦有過失，犯罪後雖未達成和
    解，但已依民事確定判決賠償被害人家屬192萬零641元及其
    品行、犯罪之動機、目的、手段、智識程度、犯後態度等一
    切情狀，量處如主文第2項所示之刑，並諭知易科罰金之折
    算標準，以示懲儆。至檢察官上訴主張被告肇事後經警叮囑
    仍拒絕探視被害人家屬，並口出惡言，事後身著代表喜氣之
    紅色上衣至醫院探望被害人，漠視生命、輕忽被害人家屬之
    感受，並一再狡卸，將責任推予已經往生無法自辯之被害人
    ，且迄未與被害人家屬達成和解，犯後態度不佳，認第一審
    量刑顯然過輕等情。經查，被告於訴訟中攻擊防禦，係訴訟
    權之行使，尚難因有辯解，即謂推卸責任，且車禍後兩造因
    賠償問題未能達成協議，被害者家屬對被告自是怨懟不滿，
    故而檢察官依憑被害人家屬主觀之陳述，即謂被告犯後態度
    不佳，尚嫌速斷，況被告於民事判決確定後隨即依循判決內
    容給付被害人家屬賠償金，未有拖延給付之情事，從而，檢
    察官以被告犯後態度不佳，請求加重其刑，應有誤解。又被
    告犯罪之時間，係在96年4月24日以前，所為符合中華民國
    96年罪犯減刑條例第2條第1項第3款規定之減刑條件，爰依
    該條例第2條第1項第3款、第7條、第9條之規定，於判決主
    文同時諭知減其宣告刑2分之1之減得之刑，並諭知易科罰金
    之折算標準。而被告請求緩刑一節，查被告素行不佳，前曾
    因駕車導致過失傷害罪，遭判處拘役40日確定，顯見被告並
    未因此知所警惕，是其緩刑之聲請，自難允准，一併敘明。
據上論斷，應依刑事訴訟法第369條第1項前段、第364條、第299
條第1項前段，刑法第2條第1項前段、第276條第2項、修正前刑
法第62條前段、第41條第1項前段，中華民國96年罪犯減刑條例
第2條第1項第3款、第7條、第9條，罰金罰鍰提高標準條例第1條
、廢止前罰金罰鍰提高標準條例第2條，現行法規所定貨幣單位
折算新臺幣條例第2條，判決如主文。
本案經檢察官郭啟東到庭執行職務。
中    華    民    國    98    年    7    月  22      日
                  刑事第八庭  審判長法  官  鄭文肅
                                    法  官  蔡光治
                                    法  官  劉嶽承
以上正本證明與原本無異。
如不服本判決，應於收受送達後10日內向本院提出上訴書狀，其
未敘述上訴之理由者並得於提起上訴後10日內向本院補提理由書
（均須按他造當事人之人數附繕本）「切勿逕送上級法院」。
                                    書記官  何仁崴
中    華    民    國    98    年    7     月    22    日
附錄：本案論罪科刑法條全文
中華民國刑法第276條第2項
（過失致死罪）
因過失致人於死者，處 2 年以下有期徒刑、拘役或 2 千元以下
罰金。
從事業務之人，因業務上之過失犯前項之罪者，處 5 年以下有期
徒刑或拘役，得併科3千元以下罰金。刑法第276條第2項


司法院資訊處製作；財團法人民間司法改革基金會備份。
